---
title: "Relatório Técnico: Desenvolvimento e Validação de Modelos de Séries Temporais"
subtitle: "Análise de Dados de Vendas e Indicadores Macroeconômicos"
author: "Análise Quantitativa - Lucas"
date: "`r format(Sys.Date(), '%d de %B de %Y')`"
output:
  html_document:
    toc: yes
    toc_float: yes
    theme: cosmo
    highlight: tango
---

```{r setup, include=FALSE}
# Configuração global dos chunks do R Markdown
knitr::opts_chunk$set(echo = TRUE, message = FALSE, warning = FALSE)
```

# Sumário Executivo

Este relatório detalha a metodologia e os resultados da construção e validação de modelos de séries temporais para dois conjuntos de dados distintos: vendas mensais de produtos farmacêuticos e a variação trimestral do consumo pessoal nos EUA. O objetivo é estabelecer um framework robusto para modelagem e previsão, garantindo a adequação estatística dos modelos através de rigorosos testes de diagnóstico. As análises confirmam a eficácia das transformações para estabilizar séries não estacionárias e validam um modelo ARMA(1,2) como uma representação precisa e confiável para a dinâmica do consumo nos EUA.

---

# 1. Framework Metodológico

Para garantir a qualidade e a confiabilidade de nossas análises, foram desenvolvidas e validadas implementações de baixo nível de testes estatísticos e critérios de seleção de modelos.

## 1.1. Teste de Autocorrelação (Ljung-Box)

A detecção de autocorrelação é um passo fundamental para determinar se uma série temporal é um ruído branco. Uma função customizada para o teste de Ljung-Box foi implementada para assegurar um entendimento completo de sua mecânica.

```{r ljung_box_function}
# Função para o cálculo manual da estatística Q de Ljung-Box e seu p-valor.
teste_ljung_box_manual <- function(serie, k) {
  n <- length(serie)
  media_serie <- mean(serie)
  autocorrelacoes <- numeric(k)
  gamma_0 <- sum((serie - media_serie)^2) / n

  for (j in 1:k) {
    termo1 <- serie[(j+1):n] - media_serie
    termo2 <- serie[1:(n-j)] - media_serie
    gamma_j <- sum(termo1 * termo2) / n
    autocorrelacoes[j] <- gamma_j / gamma_0
  }

  soma_Q <- sum(autocorrelacoes^2 / (n - (1:k)))
  estatistica_Q <- n * (n + 2) * soma_Q
  p_valor <- pchisq(estatistica_Q, df = k, lower.tail = FALSE)
  
  return(list(Q = estatistica_Q, p_valor = p_valor))
}
```

A função foi validada em cenários controlados:

* **Série Autocorrelacionada (ARIMA):** O teste detectou corretamente a autocorrelação (p-valor < 0.05).
* **Série Ruído Branco:** O teste confirmou corretamente a ausência de autocorrelação (p-valor > 0.05).

## 1.2. Seleção de Modelos via Critérios de Informação (AIC/BIC)

Para selecionar a ordem mais parcimoniosa de modelos autorregressivos (AR), foi implementada uma função que calcula o Critério de Informação de Akaike (AIC) e o Bayesiano (BIC). O objetivo é encontrar o modelo que melhor se ajusta aos dados com o menor número de parâmetros.

```{r aic_bic_function}
# Função para estimar modelos AR(p) e calcular AIC/BIC.
calcular_aic_bic_manual <- function(serie, p) {
  serie <- na.omit(as.numeric(serie))
  n_total <- length(serie)

  if (p == 0) {
    modelo <- lm(serie ~ 1)
    n <- n_total
    k <- 1
  } else {
    dados_regressao <- embed(serie, p + 1)
    y_t <- dados_regressao[, 1]
    lags <- dados_regressao[, -1]
    modelo <- lm(y_t ~ lags)
    n <- nrow(dados_regressao)
    k <- p + 1
  }

  sqr <- sum(residuals(modelo)^2)
  aic <- 2 * k + n * log(sqr / n)
  bic <- k * log(n) + n * log(sqr / n)
  
  return(data.frame(p = p, AIC = aic, BIC = bic))
}
```

A validação da função confirmou sua precisão:

* **Random Walk (diferenciado):** Identificou corretamente um modelo AR(0) como o ideal.
* **Processo AR(2) Simulado:** Identificou com sucesso a ordem correta do modelo (AR(2)).

---

# 2. Case Study: Análise de Vendas Sazonais (`a10`)

Este case study aborda o tratamento de uma série temporal não estacionária, um desafio comum em dados de vendas. A série `a10` (vendas de medicamentos antidiabéticos) exibe forte tendência e sazonalidade com variância crescente.

### Processo de Estabilização da Série

O tratamento foi realizado em três etapas, visualizadas abaixo:

```{r ex8_plots, fig.width=8, fig.height=10}
# Carregando pacotes
library(fpp2)
library(ggplot2)
library(patchwork)
library(dplyr)
library(timetk)

# Preparando os dados para ggplot2
dados_a10_df <- tk_tbl(a10, rename_index = "data") %>%
  rename(vendas = value)

# Gráfico 1: Série Original
p1 <- ggplot(dados_a10_df, aes(x = data, y = vendas)) + geom_line(color = "steelblue") +
  labs(title = "1. Diagnóstico Inicial: Série Original", subtitle = "Tendência e heterocedasticidade evidentes.")

# Gráfico 2: Transformação de Log
dados_a10_df$log_vendas <- log(dados_a10_df$vendas)
p2 <- ggplot(dados_a10_df, aes(x = data, y = log_vendas)) + geom_line(color = "darkgreen") +
  labs(title = "2. Estabilização da Variância: Série em Logaritmo", subtitle = "Variância agora parece constante.")

# Gráfico 3: Diferenciação Sazonal
dados_a10_df$diff_sazonal_log <- c(rep(NA, 12), diff(dados_a10_df$log_vendas, lag = 12))
p3 <- ggplot(na.omit(dados_a10_df), aes(x = data, y = diff_sazonal_log)) + geom_line(color = "firebrick") +
  labs(title = "3. Obtenção de Estacionariedade: Diferença Sazonal", subtitle = "Série pronta para modelagem (estacionária).")

(p1 / p2 / p3)
```

**Conclusão do Case:** O processo sequencial de **transformação de log** (para estabilizar a variância) e **diferenciação sazonal** (para remover tendência e sazonalidade) foi eficaz para converter a série original em um processo estacionário, habilitando-a para a modelagem SARIMA.

---

# 3. Análise e Modelagem do Consumo Pessoal nos EUA

Esta análise visa desenvolver e validar um modelo preditivo para a variação trimestral do consumo pessoal nos EUA, utilizando o dataset `us_change` do pacote `fpp3`.

## 3.1. Análise Exploratória e Especificação do Modelo

A série, que representa a variação percentual do consumo, já se apresenta estacionária, dispensando a necessidade de diferenciação.

```{r ex9_plot}
library(fpp3)

autoplot(us_change, Consumption) +
  labs(title = "Variação Percentual do Consumo Pessoal nos EUA",
       subtitle = "Série apresenta comportamento estacionário",
       y = "Variação Percentual (%)")
```

A análise das funções de autocorrelação (ACF) e autocorrelação parcial (PACF) foi utilizada para a especificação inicial do modelo.

```{r ex9_acf_pacf}
# O ggtsdisplay é ideal para visualizar a série e suas autocorrelações
ggtsdisplay(us_change$Consumption, lag_max = 20)
```

**Insight:** O padrão de decaimento em ambas as funções ACF e PACF sugere que um modelo da classe ARMA(p, q) é o mais apropriado.

## 3.2. Estimação e Diagnóstico do Modelo

Utilizamos a função `ARIMA()` do pacote `fpp3` para uma seleção automática e otimizada do modelo com base no critério AICc.

```{r ex10_model_fit}
# Ajusta o melhor modelo ARIMA automaticamente
modelo_final <- us_change %>%
  model(ARIMA(Consumption))

# Exibe os coeficientes e estatísticas do modelo final
report(modelo_final)
```

**Modelo Selecionado:** O algoritmo convergiu para um modelo **ARIMA(1,0,2) com média**. Por não possuir diferenciação (d=0), trata-se de um modelo ARMA(1,2), alinhado com a análise exploratória.

## 3.3. Validação e Diagnóstico de Resíduos

A etapa final consiste em uma rigorosa análise dos resíduos do modelo para garantir que eles se comportam como um ruído branco gaussiano — um pré-requisito para a validade do modelo.

#### Análise Gráfica dos Resíduos

```{r ex10_residual_plots, fig.height=6}
# gg_tsresiduals cria um painel completo de diagnóstico
gg_tsresiduals(modelo_final, lag_max = 20) +
  labs(title = "Diagnóstico Gráfico dos Resíduos do Modelo Final")
```

**Achado:** Os gráficos demonstram que os resíduos não possuem padrões temporais, não são autocorrelacionados (ACF) e sua distribuição se assemelha à normal (Histograma).

#### Testes Estatísticos Formais

```{r ex10_formal_tests}
# Teste de Ljung-Box (Autocorrelação)
# H₀: Resíduos são independentes. Um p-valor alto (> 0.05) corrobora o modelo.
ljung_box_result <- residuals(modelo_final) %>%
  features(.resid, ljung_box, lag = 20)
cat("--- Teste de Ljung-Box para Autocorrelação de Resíduos ---\n")
print(ljung_box_result)

# Teste de Jarque-Bera (Normalidade)
# H₀: Resíduos são normalmente distribuídos. Um p-valor alto (> 0.05) corrobora o modelo.
if (!require("tseries")) install.packages("tseries")
library(tseries)
jb_test_result <- jarque.bera.test(residuals(modelo_final)$.resid)
cat("\n--- Teste de Jarque-Bera para Normalidade de Resíduos ---\n")
print(jb_test_result)
```

**Validação:** Ambos os testes apresentam p-valores altos, fornecendo forte evidência estatística de que os resíduos são independentes e normalmente distribuídos.

# Conclusão do Relatório

O modelo **ARIMA(1,0,2)** ajustado para os dados de consumo nos EUA passou em todos os testes de diagnóstico e é considerado **estatisticamente válido e robusto**. Ele captura com sucesso a dinâmica da série, e seus resíduos se comportam como um ruído branco, indicando que nenhuma informação sistemática foi deixada para trás. Este modelo está apto para ser utilizado em análises de cenários e previsões de curto prazo.